【裁判字號】    98,訴,1761
【裁判日期】    990106
【裁判案由】    退學
【裁判全文】
臺北高等行政法院判決
                                      98年度訴字第1761號
                                  98年12月23日辯論終結
原      告  甲○○
被      告  國立中央大學
代  表  人  乙○○(校長)
訴訟代理人  呂理胡  律師
複代理人    唐永洪  律師
上列當事人間退學事件，原告不服教育部中華民國98年7 月2 日
臺訴字第0980093462A 號訴願決定，提起行政訴訟，本院判決如
下：
    主      文
原告之訴駁回。
訴訟費用由原告負擔。
    事實及理由
一、事實概要：
    原告原係就讀被告化學系之學生，其96學年度第2 學期成績
    不及格科目之學分數達該學期修習學分總數二分之一，且其
    於94學年度第1 學期成績已有不及格科目學分數達該學期修
    習學分總數二分之一之情形，前後已累計2 次，符合被告學
    則第21條規定應令退學之情形。被告乃以97年10月22日中大
    教字第0970004601號退學處分書（下稱原處分）對原告作成
    退學處分。原告不服，向被告學生申訴評議委員會（以下簡
    稱學校申評會）提出申訴，經學校申評會於98年1 月6 日評
    議決定維持原處分，原告仍不服，提起訴願，復經決定駁回
    ，遂提起本件行政訴訟。
二、原告主張略以：
  (一)被告評議程序違反教育部大學及專科學校學生申訴案處理原
    則第8 條、國立中央大學學生申訴評議辦法第7 條規定之申
    訴評議時限：
    按教育部大學及專科學校學生申訴案處理原則第8 條規定：
    「學校於收到申訴書之次日起，應於20日內完成評議，必要
    時得予延長，並通知申訴人，延長以1 次為限，最長不得逾
    2 個月。但涉及退學、開除學籍或類此處分之申訴案，不得
    延長。」國立中央大學學生申訴評議辦法第7 條同此規定。
    原告收到原處分後，於97年10月31日向學校申評會提出申訴
    ，依前揭規定，學校申評會應於20日內完成評議並通知原告
    ，不得延長評議時間。惟學校申評會卻遲至97年12月29日始
    完成評議，至98年1 月9 日始通知原告。該評議程序既有瑕
    疵，評議決定即不應維持。
  (二)被告就原告選修之「民主與法治：法學緒論」乙科之評分標
    準，應以網頁公告為準：
    被告答辯雖稱：上開科目開課教師朱春生教授於該課程第1
    次上課時即已說明該科學期成績計算方式，係以期中考、期
    末考及課程出席率為主之平時成績各佔三分之一，並於課程
    加退選確定後之第2 次上課時重申此計算方式。據此，朱春
    生教授之課程大綱上所載成績計算方式已經過修改補充，原
    告久未至課堂上課致不知此修改，應自負其責云云。被告於
    97年1 月在選課系統網頁上公告上開課程所載評量方式即為
    「平時考試、期中考試、期末考試」，原告據此選修上開課
    程。果如被告所述，朱春生教授已於課堂上更改成績計算方
    式，則網頁上即應一併修改。惟迄98年8 月26日原告提起本
    件訴訟前，被告網頁上公告之課程評量方式仍為「平時考試
    、期中考試、期末考試」，被告主張上開科目課程評量方式
    已經修改，並不足採。退步言之，縱上開課程評量方式業經
    修改，亦應於網頁上公告，方符信賴保護原則。依行政程序
    法第8 條、司法院大法官釋字第525 號及第589 號解釋意旨
    ，因原告與被告為學生與學校間之關係，被告公告課程之評
    分方式，其性質與行政法規相同，有拘束學校與學生之效力
    ，行政法規於公布施行後，如有修改或廢止應依法定程序並
    兼顧規範對象信賴利益之保護。原告信賴被告公告之評量方
    式而選修系爭課程，被告卻僅由授課教師於課堂上修改補充
    評量方式，而未將新的評量方式再行公告，其修改補充後之
    評量方式與當初公布者已不相同，對於信賴原本公布之評量
    方式之學生，並未保護其信賴利益，違反前揭規定及解釋意
    旨，被告依據修改後之評量方式，認定原告系爭科目修習成
    績為不及格，自不足採。
  (三)縱使被告對於上開科目評量方式得為前述修改，依修改後之
    評量方式認定原告系爭科目修習成績為不及格，亦屬有誤：
    依中央大學學則第19條規定：「學生各項成績，經教師交入
    教務處後，不得更改。但屬教師之失誤致有遺漏或錯誤者，
    該科教師應於開學後2 週內會同開課單位主管以書面提出後
    ，由教務長召集教務會議決議定之。」上開科目授課教師朱
    春生教授計算原告之成績，係以（期中考成績＋期末考成績
    ）÷2 ，再參酌原告學習態度、出勤狀況及師生互動平時表
    現等，上下加減20分為度。原告期中考成績為75分，期末考
    成績為60分，平均67.5分，因有8 次缺席，朱春生教授遂以
    平時成績扣除11.5分，而給予原告56分之成績。前揭成績計
    算方式與修改後之評量方式不同，如以期中考、期末考、平
    時成績各佔三分之一，平時成績以60分計，則原告上開科目
    成績應為61.167分【1/3 ×（75＋60＋60－11.5）】，故朱
    春生教授計算原告成績有誤，其更改成績已符合中央大學學
    則第19條但書規定，縱朱春生教授於更改理由欄中未載明計
    算錯誤，被告亦應實質審查是否有中央大學學則第19條但書
    之情事，被告未實質審查朱春生教授計算成績是否有誤，逕
    以朱春生教授提出更改成績之理由與成績真實無涉，不同意
    朱春生教授之更改並駁回原告申訴，維持原退學處分之評議
    ，與中央大學學則第19條未合，不應維持。
  (四)綜上，原告修習上開課程，縱偶有不克前往上課情形，亦無
    被告所稱8 次之多，且原告學期末最後一堂課為遲到，並非
    缺席，朱春生教授卻以原告最後一堂課缺席為由，於期末成
    績計算上加重扣分，致原告該科成績不及格，亦有計算錯誤
    。由朱春生教授更改成績之理由，可知原告已有悔意，被告
    評議處分未考量前揭情事，且有上述多處不當或不合法之問
    題，本件牽涉原告身分上權益等情。並聲明求為判決撤銷訴
    願決定及原處分。
三、被告則抗辯略以：
  (一)按學生學習成果之評量，原屬教師專業判斷之範疇，其採行
    之具體措施及計分標準，自應予以尊重：
    1.被告對於原告所選修系爭科目之評分係合於網頁評分標準
      ，並無違誤之處：
      被告於上開科目課程網頁上公佈之評分標準資訊並非完整
      ，尚待授課時補充。被告於上開科目課程網頁上公佈之評
      分標準僅簡列平時考試、期中考試以及學期考試，其中並
      無說明三者各佔比例，且並未說明所稱平時考試係以何種
      方式進行，依一般常理及各大學院校上課時公佈評分標準
      情形判斷即知，該評分標準尚待授課教師於課程中補充，
      並非逕以該標準為信賴之基礎，且非得據此斷定三者各佔
      比例為三分之一。該課程任課教授朱春生教授於該課程第
      1 次上課時即已說明該科學期成績計算方式，係以期中考
      、期末考以及以課程出席率為主之平時考核成績各佔三分
      之一為計算標準，在課程加退選確定後的第2 次上課時亦
      再次重申此學期成績之計算規則。故上述網頁公告之評量
      標準仍待補充，且已經朱春生教授合理補充其評量標準。
    2.被告對於原告所為評分無違反上開科目課程網頁所公佈評
      分標準：
      朱春生教授於該科期末計算成績時，係以期中考成績加上
      期末考成績除以2 後，再參考學生之學習態度、出勤狀況
      及師生互動等平時考核成績上下加減20分為度。此計算方
      式雖與朱春生教授於該科目課程網頁所公布，並於課程中
      補充說明之評分標準有所差異，然若實際計算並未扣除學
      生原所應得之成績，則不應斷然判定該成績計算方式與上
      開標準不同。詳言之，朱春生教授此一計算成績之方式，
      乍看之下係將期中考及期末考成績比重減為各30％，而將
      平時成績（即原網頁公告之平時考試成績）比重加至40％
      ，非各佔三分之一（即33.3％）之比重，然若朱春生教授
      於最後學期成績計算時，並未將上開平時成績之計算扣除
      至原期中考及期末考成績範圍即原各佔之33.3％，尚難謂
      此一計算方式與系爭科目課程網頁所公布，並於課程中補
      充說明之評分標準有所差異。再者，被告96學年度第2 學
      期之課程週數，係自97年2月17日起算至97年6月21日，共
      計18週，扣除期中考試及期末考試兩週，可得計算課程出
      席率之週數為16週。又依據朱春生教授於上開科目課程網
      頁所公佈，並於課程中補充說明之評分標準觀之，平時成
      績之計算標準係以課程出席率為主，然舉凡學習態度以及
      師生互動，應皆得為輔助判斷學生平時成績之依據。又依
      據被告學則第31條第1項規定：「學生凡1學期中某科目請
      假逾三分之一者，不得參與該科目之學期考試，該科目學
      期成績以零分計算。」由此觀之，若有學生未請假而未到
      堂上課時間超過三分之一者，不僅其平時成績得以零分計
      算之，該科目之學期成績應係以零分計算。又依據原告期
      中考試（75分）及期末考試（60分）之成績，若以朱春生
      教授於系爭科目課程網頁所公佈，並於課程中補充說明之
      評分標準，未計算其平時成績前其應得學期分數為 44.55
      分，又若據原告所自認，朱春生教授所提出便於計算之計
      算方式，其未計算平時成績前所得之學期分數係為40.5分
      。故此，若朱春生教授於計算原告之平時成績，係將原告
      之成績扣除至44.55 分以下而為40.5分時，始與其於科目
      課程網頁所公佈，並於課程中補充說明之評分標準有所違
      誤。然原告之最終學期成績係為56分，並無額外扣除原告
      原所應得之4.05分，且甚至高於44.55 分，原告所稱被告
      於計算成績時有誤之情事，應屬誤解。又據朱春生教授之
      課程出席紀錄，並經學校申評會調查可知，原告未出席該
      課程之次數多達8 次，已逾被告可得計算課程出席率週數
      16週之二分之一，其平時成績依被告上開學則舉輕明重可
      得知，朱春生教授於計算其平時成績時可以零分計算，然
      朱春生教授卻仍實際依據原告之表現作為計算平時成績之
      依據，給予其56分之學期成績，超過原告期中期末考試所
      應得之44.55 分，顯見朱春生教授並無意圖逾越其於系爭
      科目課程網頁所公佈，並於課程中補充說明之評分標準而
      為評分。另原告起訴指稱：渠認為其所應得之平時成績之
      標準，皆係以朱春生教授於系爭科目課程網頁所公佈，並
      於課程中補充說明之評分標準滿分33.3分計算云云。然依
      一般常理，對於從無到有的學習歷程，合理的評分方式應
      自0 分往上疊加，而非自滿分往下減扣，縱為後者，亦應
      有一定的及格標準作為向下減扣之基點。即使是全程到堂
      的學生，亦可能有因課堂表現之差異而在分數上有所差異
      。原告自持8 次缺課紀錄，卻認為自己所應得之成績應先
      自滿分扣除，實漠視朱春生教授之評分權限。故被告對於
      原告所為評分係依據上開課程網頁所公佈，於課程中補充
      說明之評分標準，計算方式並無錯誤，且朱教授就其評分
      計算方式之修改補充，已盡其向學生告知之義務，如因原
      告因屢次未到課堂上課而未得知此修改，並不得以此主張
      朱教授仍應依據變更前之評分基準。
  (二)原處分合法正當：
    按「受理學生退學或類此處分爭訟事件之機關或法院，對於
    其中涉及學生之品行考核、學業評量或懲處方式之選擇，應
    尊重教師及學校本於專業及對事實真象之熟知所為之決定，
    僅於其判斷或裁量違法或顯然不當時，得予撤銷或變更。」
    司法院大法官解釋第382 號要旨可稽。另按被告學則第19條
    規定：「學生各項成績，經教師交入教務處後，不得更改。
    但如屬教師之失誤致有遺漏或錯誤者，該科教師應於開學後
    2 週內會同開課單位主管以書面提出後，由教務長召集教務
    會議決定之。」第2l條規定：「學生學期學業成績不及格科
    目之學分數，累計2 次達該學期修習學分總數二分之一者，
    應令退學。」同學則第31條第1 項規定：「學生凡1 學期中
    某科目請假逾三分之一者，不得參與該科目之學期考試，該
    科目學期成績以零分計算。」大學既受學術自由之保障，其
    學則訂定退學等學籍有關事項之規定，除非有違法之情形，
    否則應予以尊重。原告94學年度第1 學期不及格科目學分數
    為12學分，已達修習學分總數（21學分）二分之一，又96學
    年度第2 學期，不及格科目之學分數為9 學分，亦逾修習學
    分總數（17學分）二分之一，其中並無成績計算錯誤之情事
    已如上述，符合該校學則第2l條「學生學期學業成績不及格
    科目之學分數，累計2 次達該學期修習學分總數二分之一者
    ，應令退學。」之規定，此有國立中央大學學生歷年成績表
    可稽，故被告依學則第2l條規定予以退學處分並無違法或不
    當。
  (三)原告稱學校申評會所為評議違反程序規定，然學校申評會所
    為決定縱有程序瑕疵，該瑕疵亦於事後加以補正：
    依被告之學生申訴評議辦法第7 條規定：「學校於收到申訴
    書之次日起，應於20日內完成評議，必要時得予延長，並通
    知申訴人，延長以1 次為限，最長不得逾2 個月。但涉及退
    學、開除學籍或類此處分之申訴案，不得延長」行政程序法
    第114 條第1 項第4 款規定：「違反程序或方式規定之行政
    處分，除依第111 條規定而無效者外，因下列情形而補正︰
    四、應參與行政處分作成之委員會已於事後作成決議者。」
    同法第111 條規定：「行政處分有下列各款情形之一者，無
    效︰一、不能由書面處分中得知處分機關者。二、應以證書
    方式作成而未給予證書者。三、內容對任何人均屬不能實現
    者。四、所要求或許可之行為構成犯罪者。五、內容違背公
    共秩序、善良風俗者。六、未經授權而違背法規有關專屬管
    轄之規定或缺乏事務權限者。七、其他具有重大明顯之瑕疵
    者。」原告主張：被告學校申評會評議完成時間已逾被告學
    生申訴評議辦法第7 條所訂20日期限係為一違反程序規定之
    行政處分。然學校申評會縱有違反程序規定，仍不符合前述
    行政程序法所定之無效事由，有關同條第7 款所指「其他具
    有重大明顯之瑕疵者」，其程度應與前6 款作相同之解釋。
    學校申評會縱使違反程序規定而有瑕疵，實無達前述規定無
    效之程度，且該瑕疵對實體決定之正確性並無影響，難認學
    校申評會違反上開程序規定之行為乃具有重大明顯之瑕疵，
    致其所為評議無效。此等瑕疵，至多為得補正之程序瑕疵，
    依行政程序法第114 條第1 項第4 款之規定，事後學校申評
    會已於97年12月29日作成決議，是已補正上開程序瑕疵等語
    ，並聲明求為判決駁回原告之訴。
四、本件兩造爭執要點在於被告作成上開退學處分有無違法？
五、按學生受退學處分，其受教育之權利既受侵害，固應許其於
    用盡校內申訴途徑後，依法提起訴願及行政訴訟。然法院受
    理學生退學爭訟事件，對於涉及學生之學業評量應尊重教師
    及學校本於專業及對事實真象之熟知所為之決定，僅於其判
    斷或裁量違法或顯然不當時，得予撤銷或變更，此稽之司法
    院大法官釋字第382 號解釋理由書可明。再者，為維持學術
    品質，健全學生人格發展，大學有考核學生學業之權責，其
    依規定程序訂定有關章則，使成績未符一定標準之學生予以
    退學處分，亦屬大學自治之範疇。立法機關對有關全國性之
    大學教育事項，固得制定法律予以適度之規範，惟大學於合
    理範圍內仍享有自主權，亦據司法院大法官釋字第563 號解
    釋在案。又依被告學則第19規定：「學生各項成績，經教師
    交入教務處後，不得更改。但如屬教師之失誤致有遺漏或錯
    誤者，該科教師應於開學後2 週內會同開課單位主管以書面
    提出後，由教務長召集教務會議決定之。」第21條規定: 「
    學生學期學業成績不及格科目之學分數，累計2 次達該學期
    修習學分總數二分之一者，應令退學。」第31條第1 項規定
    : 「學生凡1 學期中某科目請假逾三分之一者，不得參與該
    科目之學期考試，該科目學期成績以零分計算。」
六、經查：
  (一)本件原告於就讀被告化學系期間，其94學年度第1 學期成績
    不及格科目之學分數已達該學期修習學分總數二分之一，而
    96學年度第2 學期連同上揭之「民主與法治：法學緒論」課
    程在內，其不及格科目之學分數亦達該學期修習學分總數二
    分之一，被告乃依該校學則第21條之規定對原告作成退學處
    分等情，有卷附原告歷年成績單（見原處分卷第7 頁）及原
    處分（見原處分卷第6 頁）可稽。
  (二)原告雖主張學校申評會在97年10月31日受理原告提出之申訴
    案後，遲至97年12月29日始完成評議，迄98年1 月9 日始通
    知原告，已違反教育部大學及專科學校學生申訴案處理原則
    第8 條及被告學生申訴評議辦法第7 條規定之20日期限，故
    應予撤銷云云。惟按上開應完成評議決定之期限規定，乃促
    使被告須於一定期間完成評議決定，避免程序延宕，俾早日
    確定，係屬訓示規定，而非關於效力瑕疵之規定。易言之，
    並非逾期即生不得決定之失權效果或構成撤銷之事由。是以
    原告此部分主張難謂允洽，不能採取。
  (三)原告雖復主張渠在學期間選修被告開設之「民主與法治：法
    學緒論」課程，授課教師朱春生教授將原告之學期成績評定
    不及格尚屬有誤，原告之成績應獲及格方符合評分標準，故
    原告該學期修習科目之不及格學分數，尚未達到總數二分之
    一，自無累計2 次不及格學科學分數達學分總數二分之一之
    情形，被告作成退學處分即屬違法云云。惟按學生成績之評
    定，乃達成教育目的之必要手段，其性質乃教師對學生學習
    成果之合理評價，無論係學期中各階段學習成果考評或學期
    總成績，皆根據教學目標，就學生學習表現之情形，予以分
    析和評斷，自應尊重授課教師之專業判斷，由其自行決之，
    即令有爭議發生仍應歸由所屬學校內部相關成員依校頒規則
    及慣例處理之，非外部人員所能擅加置喙。故有關學生成績
    之評定乃屬於行政程序法第3 條第2 項第6 款規定之學校為
    達成教育目的之內部程序，並不適用行政程序法所規定之程
    序。準此以論，大學教師對於學生所為之各單科成績評定並
    未改變原告學生身分或損及受教育之機會，循校內申訴途徑
    謀求救濟已足，原無許其提起行政爭訟之餘地。從而，各單
    科成績評定後，學生不及格學分數已達該校學則所規定之退
    學標準，而受退學處分，因涉及學籍之喪失，固得對之提起
    行政爭訟救濟，由法院審查該退學處分是否符合學則所定之
    退學要件。但對於各單科成績之評定，已由各大學設有內部
    救濟途徑以資救濟，如各單科成績評定結果已確定，法院自
    應以此為基礎判斷退學處分有無違法，對於非屬訴訟標的且
    不得利用訴訟程序爭執之單科成績評定，無從予以審查（最
    高行政法院97年度裁定第3641號裁定意旨參照）。易言之，
    受理學生退學處分爭訟事件之法院，對於有關學生學業評量
    部分，原則上應尊重教師及學校本於專業及對事實真象之熟
    知所為之決定，行政法院僅於該決定之判斷或裁量違法或顯
    然不當時，得予撤銷或變更。查原告於96學年度第2 學期所
    修習「民主與法治：法學緒論」課程乙科之學期成績，經授
    課教師評定為56分後，雖經原告向被告提出申訴，仍未獲變
    更，有被告97學年度學生申訴評議委員會第2 次會議記錄（
    見原處分卷第12至14頁）、被告97學年度第1 學期第1 次教
    務會議紀錄及更改學生成績提案申請表暨附件（見原處分卷
    第16至20頁）、被告97學年度學生申訴評議委員會第3 次會
    議記錄暨附件（見原處分卷第23至34頁）、被告97學年度學
    生申訴評議委員會第4 次會議記錄暨附件（見原處分卷第35
    至40頁）在卷可稽。按諸上開說明，被告對原告96學年度第
    2 學期修習之「民主與法治：法學緒論」課程所為之成績評
    定，自屬授課教師及被告本於專業及事實真象所為之決定。
    又稽之被告網頁關於該科目之評量方式僅刊登「平時考試、
    期中考試及學期考試」並無列明各項考試成績佔學期成績之
    比例，亦無具體之計分標準，難謂授課教師綜合原告多次缺
    課之學習態度( 見訴願卷二第75頁) 暨其期中及期末2 次紙
    筆測驗成績各得75分及60分之整體情形，而予以學期總成績
    56分之評定，有違法或裁量不當或考量無關因素之情事，況
    且亦經該校教務會議及學校申評會評議確定，本院應予以尊
    重，無由恣意介入予以變更。是以原告指稱上開「民主與法
    治：法學緒論」課程乙科之學期成績應獲及格，方符評分標
    準云云，於法無據，不足採憑。
  (四)從而，原告於就讀期間既有學期學業成績不及格科目之學分
    數，累計2 次達該學期修習學分總數二分之一之情形無訛，
    被告依該校學則第21條之規定，作成退學處分，自屬有據。
七、綜上所述，原告上開主張各節，均不可採。原處分認定原告
    符合該校學則第21條規定應予退學之情形，核其判斷尚無違
    法，訴願決定予以維持，核無不合，原告徒執前詞，訴請撤
    銷，為無理由，應予駁回。
據上論結，本件原告之訴為無理由，爰依行政訴訟法第98條第1
項前段，判決如主文。
中    華    民    國    99    年     1    月    6     日
                    臺北高等行政法院第二庭
                              審判長法  官  徐  瑞  晃
                                    法  官  蕭  惠  芳
                                    法  官  蔡  紹  良
上為正本係照原本作成。
如不服本判決，應於送達後20日內，向本院提出上訴狀並表明上
訴理由，如於本判決宣示後送達前提起上訴者，應於判決送達後
20日內補提上訴理由書（須按他造人數附繕本）。
中    華    民    國    99    年     1    月    6     日
                                    書記官  林  俞  文


司法院資訊處製作；財團法人民間司法改革基金會備份。
